【裁判字號】    95,訴,538
【裁判日期】    950831
【裁判案由】    損害賠償
【裁判全文】
臺灣彰化地方法院民事判決  95年度訴字第538號
原      告  甲○○
被      告  乙○○
被      告  丙○○
被      告  戊○○
上三人共同
訴訟代理人  朱文財律師
複代理人    蔡嘉容律師
            丁○○
上列當事人間請求損害賠償事件，本院於民國95年8月21日言詞
辯論終結，判決如下：
    主  文
原告之訴駁回。
訴訟費用由原告負擔。
    事實及理由
壹、原告主張：
  一、原告於民國92年8月經由友人介紹而認識被告3人，並於92
      年10月兩造共同決議前往大陸合夥投資事業，原告即於92
      年10月1日起至93年1月27日止，陸續以現金存入被告乙○○或其妻之帳戶，或以現金交付被告乙○○，前後共計新
      台幣（下同）110萬元。被告乙○○亦出資110萬元，被告
      戊○○出資20萬元，被告丙○○名義上出資20萬元，惟實
      際上沒有出資，待日後由其薪資中扣除。惟兩造赴大陸後
      ，於93年1月30日發現原欲向大陸人民夏雪頂讓之「秦川
      牛火鍋店」尚有債務糾紛未處理，而生毀約之心，然因當
      時係由原告出面向夏雪簽約，故遭被告3人以恐嚇稱若原
      告毀約，夏雪會叫人毆打原告，被告3人並叫原告於93年1
      月29日簽訂之合夥契約書上記載「甲○○出資金額全放棄
      ，不得異議」等語，被告才好和夏雪談，其餘的回來再算
      ，惟被告等人迄今不願將原告出資之110萬元返還原告，
      顯有不當得利。因原告係遭被告等人恐嚇，始簽下「出資
      金額全放棄，不得異議」等語，又嗣後兩造未成功頂讓「
      秦川牛火鍋店」，即表示系爭合夥契約已經解散，為此依
      民法第179、184、185、688、689條等規定提起本訴，並
      聲明：被告應賠償原告110萬元及自起訴狀繕本送達被告
      之翌日起至清償日止，年息百分之5計算之利息。
  二、本件原告告被告等人詐欺部分雖遭檢察官不起訴處分，惟
      不表示被告等人毋庸返還金錢予原告。系爭合夥契約書內
      雖未載明要做「秦川牛火鍋店」，惟兩造當時就是要頂讓
      「秦川牛火鍋店」而已。當初兩造去大陸已有給付夏雪訂
      金人民幣75,000元。
貳、被告則以：
    被告乙○○不爭執有收到原告之110萬元，惟原告曾對被告3
    人提出詐欺告訴，業經檢察官不起訴處分。被告否認有侵權
    行為或不當得利，被告戊○○當時口頭上亦有放棄其所出資
    之20萬元，只是未記載在系爭合夥契約上，且被告乙○○亦
    未將20萬元返還被告戊○○。又本件與合夥之開除沒有關係
    ，系爭合夥契約應尚未解散，只是沒有頂讓成功，系爭合夥
    契約內並未寫明只是要做「秦川牛火鍋店」，且原告亦未以
    意思表示解散合夥契約。再者，被告當時返回台灣之際，已
    經在系爭合夥契約書上聲明願放棄全部出資金額，且被告否
    認兩造有約定事後回台灣還要再結算之事，故原告之請求為
    無理由。並聲明：如主文所示。
參、兩造不爭執之事項：
  一、兩造有於93年1月29日簽訂合夥契約書，被告於93年1月30
      日於系爭合夥契約書上記載「甲○○出資金額全放棄，不
      得異議」等語。
  二、被告乙○○有收到原告之110萬元，系爭110萬元並未返還
      原告。
  三、被告乙○○亦出資110萬元，被告戊○○出資20萬元，被
      告丙○○名義上出資20萬元，惟實際上沒有出資，待日後
      由其薪資中扣除。
  四、原告曾對被告等人提出詐欺告訴，嗣經檢察官為不起訴處
      分。
  五、當初兩造去大陸原欲投資「秦川牛火鍋店」，並已給付夏
      雪訂金人民幣75,000元，當時係由原告出面與夏雪簽約。
肆、兩造爭執之事項：
  一、被告有無侵權行為？
  二、被告有無不當得利？
  三、系爭合夥契約是否已經解散或原告有無遭被告等人開除？
  四、原告得否請求被告返還110萬元？
伍、得心證之理由：
  一、原告主張遭被告3人恐嚇稱若原告毀約，夏雪會叫人毆打
      原告，被告3人並叫原告於93年1 月29日簽訂之合夥契約
      書上記載「甲○○出資金額全放棄，不得異議」等語，被
      告則否認有侵權行為之事實，辯稱本件已經檢察官為不起
      訴處分等語，並提出台灣彰化縣地方法院檢察署94年度偵
      字第7200號不起訴處分書為證。原告對上開不起訴處分書
      之真正亦不爭執。按當事人主張有利於己之事實者，就其
      事實有舉證之責任。但法律別有規定，或依其情形顯失公
      平者，不在此限，民事訴訟法第277條前段定有明文。原
      告主張遭被告等人恐嚇而簽下「甲○○出資金額全放棄，
      不得異議」等語，係對原告有利之主張，既為被告所否認
      ，自應由原告負舉證之責。經查，依據本院調閱之台灣彰
      化縣地方法院檢察署94年度偵字第7200號及台灣台中地方
      法院93年度他字第2452號偵查卷宗，原告於偵查中陳稱：
      『我看到報紙，找到「秦川牛火鍋店」要頂讓，於是我打
      電話聯絡夏雪，之後就跟夏雪談頂讓事宜，四人均同意並
      決定頂下來』，『我們一起看過店面2、3次之後大家都同
      意，93年2月5日大家一起去簽約，以我的名字簽約，簽約
      之後已經付了人民幣7萬5千元定金』，(問：為何你們要
      跟夏雪毀約？)『我們於93年2月5日四人共同決定，因為
      被告3人稱沒有錢繼續投資』，(問：那7萬5千元 (人民幣
      )的訂金怎麼辦？)『大家同意不要了』等語；又原告於94
      年9月26日偵查庭中陳稱：『當天 (即93年2月5日)回來之
      後他們認為可能要花很多錢，就打退堂鼓，就不要再投資
      了』，(問：秦川牛火鍋店有無帳款糾紛？)『有，是員工
      沒有領到薪資，發生糾紛，可是與我們經營沒有關係。與
      我們投資計劃的終止也沒有關係』 (問：你為何會寫上開
      字 (指合夥契約中載明之出資自願放棄等字句)？)『被告
      他們說夏雪會對我不利，我提議我們4人一起走，他們說
      做人要有道義，要處理好再走，我說我想先回去，被告3
      人說，如果你要先回去，就必須簽具上開文字，給他們全
      權處理』，(問：你2月8日簽完上開放棄聲明後，何時回
      臺？)『2月8日簽完之後於2月9日就與戊○○一起回來臺
      灣』，(問：戊○○是否也放棄所投資的資金全權交給乙○○及丙○○處理？)『是』，惟原告於94年10月12日偵
      查庭中陳稱：(問：你為何要放棄定金，要四人一起回臺
      灣？)『因為我們到訂約時發現那店很亂，夏雪說她會處
      理，為了保全大家的安全，怕夏雪對大家不利，乾脆四人
      一起回臺灣，放棄那筆訂金』，(問：戊○○說你勸他放
      棄那筆資金跟他一起走是否屬實及投資金額的保管情形是
      否如他所述？)『戊○○因為自己也覺得害怕，所以他也
      有離開大陸放棄那筆資金跟我回臺灣的意願，投資資金保
      管情形確實如戊○○所言』，(問：你覺得大家都很害怕
      才勸戊○○離開？)『我覺得大家都很害怕，所以才跟其
      他3 人講，大家一起走』等語，足見原告於94年10月12日
      偵查庭所述，不僅證實該店確有財務糾紛，更因此致使兩
      造決定放棄經營該店，且亦足認定當時情形，原告亦感受
      到被告3人心生畏懼，始進而勸說被告3人一同返臺，以保
      安全；更有甚者，被告戊○○會放棄其所出資部分隨同原
      告返台，雖被告戊○○自己因當時情勢而心生恐懼實為主
      因，然原告之勸說亦為誘使被告戊○○放棄其所出資部分
      隨原告返台因素之一。原告會主動勸說被告戊○○放棄出
      資隨同其返臺，足認其亦會認同此念頭而於合夥契約上自
      願簽具放棄出資等字句，足見於當日情勢之下，在合夥契
      約中簽具自願放棄出資部分之字句，亦係原告基於自己之
      見聞及判斷，尚難認是出於被告等人之恐嚇手段。雖原告
      庭呈其與夏雪事後之通信內容以資佐證，惟信中除了夏雪
      詳述原告返臺後與被告乙○○及丙○○後續違約處理過程
      之內容，係屬夏雪本人親身經驗外，其餘均是轉聞於原告
      之陳述所為之意見表達，且其內容未經證人具結證明，尚
      難認有何證明力可言。而原告於偵查中，係對被告3人提
      出詐欺、侵占、背信告訴，亦經檢察官認為本件應屬民事
      糾紛，尚難認被告3人以詐欺手段使原告簽具自願放棄出
      資部分之字句，且無其他證據證明被告3人有何詐欺、背
      信、侵占等犯行，而為被告3人不起訴處分。此外，原告
      於本件未提出其他證據證明係基於被告3人之恐嚇始放棄
      出資金額，則原告主張被告3人等不法侵害原告之權利乙
      節，自難採信。
  二、按無法律上之原因而受利益，致他人受損害者，應返還其
      利益。雖有法律上之原因，而其後已不存在者，亦同，民
      法第179條定有明文。查被告乙○○雖未返還原告之出資
      額110萬元而致原告受有損害，惟兩造當初至大陸欲投資
      「秦川牛火鍋店」時，已給付夏雪訂金人民幣75,000元(
      相當於新台幣30萬元)，該部分之損失自應由兩造按出資
      比例負擔，故原告顯非受損110萬元；再者，被告乙○○
      未返還原告之出資額，係基於原告於系爭合夥契約上已承
      諾「出資金額全放棄，不得異議」等語，並非無法律上之
      原因，原告雖又主張兩造當初有約明其餘的金額回台再結
      算，惟為被告所否認，而原告對兩造確實有此部分之約定
      ，又未另行舉證以實其說，原告此部分主張即難採信，故
      原告主張被告3人有不當得利云云，即不足採。
  三、本件原告另以系爭合夥契約業已解散，且依民法第688條
      及民法第689條規定，被告3人應返還原告110萬元等語，
      被告則否認系爭合夥契約業已解散，辯稱合夥契約內並未
      約定只是要做「秦川牛火鍋店」，本件亦無開除之問題，
      且原告已經聲明願放棄全部出資金額等語。按民法第688
      條係規定「合夥人之開除，以有正當理由為限。前項開除
      ，應以他合夥人全體之同意為之，並應通知被開除之合夥
      人」。又民法第689條係規定「退夥人與他合夥人間之結
      算，應以退夥時合夥財產之狀況為準。退夥人之股分，不
      問其出資之種類，得由合夥以金錢抵還之。合夥事務，於
      退夥時尚未了結者，於了結後計算，並分配其損益」等語
      。承前所述，本件係因原告與被告戊○○因不願再繼續投
      資秦川牛火鍋店而欲毀約並先返台，由被告乙○○及丙○○留在大陸繼續與夏雪處理後續契約問題，故原告始在系
      爭合夥契約上承諾「出資金額全放棄，不得異議」等語，
      且被告戊○○本身亦放棄其所出資之20萬元，故原告並非
      遭被告3人之開除，且民法第688條本身並非法律上之請求
      權依據，故原告引用民法第688條規定，向被告3 人請求
      給付110萬元，尚屬無據。又本件姑且不論兩造之合夥契
      約是否因合夥之目的事實不能完成而解散，或原告是否已
      經退夥，縱認系爭合夥事實確實已解散或原告已經退夥，
      於解散之情形，合夥財產於清償合夥債務後，賸餘財產雖
      應按各合夥人之出資比例返還各合夥人，於退夥之情形，
      退夥人之股份雖應由合夥以金錢抵還，然原告既已於系爭
      合夥契約上聲明「出資金額全放棄，不得異議」，原告自
      不得向其他合夥人即被告3人請求返還或抵還其出資額110
      萬元。又原告對其主張兩造當初有約明其餘的金額回台再
      結算乙節，亦不能舉證以實其說，已如前述，故原告亦難
      以兩造當初有約明其餘的金額回台再結算為由，請求被告
      3 人返還出資額110萬元。
  四、綜上所述，原告既不能證明被告等人有侵權行為及不當得
      利之事實，且原告亦既已於系爭合夥契約上聲明「出資金
      額全放棄，不得異議」，姑且不論原告主張退夥、遭合夥
      開除或合夥已解散等事由能否成立，原告均不能再請求被
      告等人返還110萬元。從而原告依依民法第179、184、185
      、688、689條及合夥解散之相關法律規定，請求被告3 人
      給付原告110萬元，及自起訴狀繕本送達被告之翌日起至
      清償日止，年息百分之5計算之利息，即無理由，應予駁
      回。
陸、訴訟費用負擔之依據：民事訴訟法第78條。
中    華    民    國    95    年    8     月    31    日
                  民事第二庭    法  官  詹秀錦
以上正本係照原本作成。
如對判決上訴，應於判決送達後20日內向本院提出上訴狀。
中    華    民    國    95    年    8     月    31    日
                                書記官  陳秀香


司法院資訊處製作；財團法人民間司法改革基金會備份。
